---
title: "Las edades de los planteles chilenos - Primera A Clausura 2017"
description: ''
author: "Ismael Gómez"
lang: es
date: '2017-04-21'
output:
  html_document: default
  pdf_document: default
draft: false
image: false
menu: ''
share: yes
slug: edades-planteles-chile
tags:
- Edades
- PrimeraA
- Chile
- Clausura2017
categories: ["Chile"]
---

```{r global_options, include=FALSE}
knitr::opts_chunk$set(fig.width=7, fig.height=5, echo=F, warning=FALSE, message=FALSE)
```

```{r library}
library(knitr)
library(cowplot)
library(png)
library(ggplot2)
library(plyr)
library(stringr)
```

```{r functions}
add_image_strip <- function(plot, image_list, xmin = 0.074, xmax = 0.984, y = 0.03, height = 0.07)
{
        xstep = (xmax-xmin)/length(image_list)*1
        for (img in image_list)
        {
                g <- grid::rasterGrob(img, interpolate=TRUE)
                plot <- plot + annotation_custom(g, xmin, xmax = xmin + xstep, ymin = y, ymax = y + height)
                xmin <- xmin + xstep
        }
        plot
}

age <- function(from, to) {
        from_lt = as.POSIXlt(from)
        to_lt = as.POSIXlt(to)
        age = to_lt$year - from_lt$year
        ifelse(to_lt$mon < from_lt$mon |
                       (to_lt$mon == from_lt$mon & to_lt$mday < from_lt$mday), age - 1, age)
}
```

```{r c4, cache=T}
pics  <- vector(mode="list", length=16)
image.file <- dir("escudos", full.names=TRUE)
image.file <- image.file[order(as.integer(sub("_.*","",sub("escudos/","",image.file))))]
for(i in 1:16) {
        pics[[i]] <- readPNG(image.file[i])
}
names(pics) <- sub(".png","",sub("escudos[/]","",image.file))
```

```{r c5, cache=T}
planteles <- read.csv("planteles_chile_sifupB.csv",encoding = "UTF-8")
planteles <- planteles[,c(1,3:7)]
planteles <- planteles[which(planteles$Nac.!=""),]
colnames(planteles)[1] <- "Equipos"
colnames(planteles)[5] <- "Fecha_Lugar_Nac"
fecha <- substring(planteles$Fecha_Lugar_Nac,1,8)
fecha <- as.Date(fecha, format="%d.%m.%y")
x<-as.data.frame(fecha)
Edad <- as.data.frame(age(fecha, '2017-04-21'))
planteles <- cbind(planteles, x, Edad)
colnames(planteles)[8] <- "Edad"
#summary(planteles$Edad)
#which(is.na(planteles$Edad))
# revisar las edades de estos locos
# 69) O’Higgins de Rancagua  - Matías MENESES Letelier  28-03-1999 18 años
# 119) Universidad de Chile 31 Valentín CASTELLANOS  03-10-1998 18 años
# 247) O’Higgins de Rancagua  - Hugo HERRERA Gaete  31-01-1998 19 años
# 437) Universidad de Chile 13 Alonso RODRÍGUEZ Rojas 08-06-1998 18 años

planteles$Edad[c(69,119,247,437)] <- c(18,18,19,18)
#write.csv(planteles, "planteles_shiny.csv", row.names = F, fileEncoding = 'UTF-8')
```
  
Para este post quisimos darle un vistazo a la base de datos del [SIFUP](http://www.sifup.cl/planteles/) asociada a los planteles de Primera A para el Clausura 2017 del fútbol chileno. Los atributos que se encuentran para cada jugador de cada equipo son: Número, Nombre, Apellido, Nacionalidad, Fecha y Lugar de nacimiento, además de Posición.

A continuación los distintos análisis realizados:

###### 1) Histograma de edades

```{r c6, cache=T}
hist(planteles$Edad, main="Histograma de Edades \n Planteles Clausura 2017 Primera A Chile", 
     xlab="Edad", ylab="Frecuencia", breaks = seq(15,42,1), ylim = c(0,50))
```
Se puede ver que la edades más frecuentes al considerar todos los planteles de la Primera A para el Clausura 2017 del fútbol chileno, son 18 y 19 años. Es muy probable que esto sea debido principalmente a la regla de minutos con juveniles en cancha que impone la [ANFP](http://www.anfp.cl/documentos/1469568519-bases-primera-division.pdf) (Artículo 34, punto 4). De otro modo, esperaríamos tener menos jugadores de dichas edades.

Por otro lado, era esperable ver que a medida que aumenta la edad, disminuye la frecuencia.

*** 

###### 2) Edad promedio por equipo

```{r c7, cache=T}
prom <- aggregate(Edad ~ Equipos, data=planteles, FUN=mean)
b<-ggplot(prom, aes(x=Equipos, y=Edad)) + 
        geom_bar(stat="identity", col="darkblue", fill="azure2", width=0.9)
b = b + 
    theme_bw() + 
    theme(#axis.text.x = element_text(angle=90, vjust=0.5, size=10), 
         axis.text.x= element_blank(),
         axis.text.y = element_text(vjust=0.5, size=10), 
         axis.title.x = element_blank(), 
         axis.title.y = element_text(face="bold", size=12, margin=margin(0,15,0,0))) +
    geom_text(aes(label = round(Edad,1)), vjust=1.2, colour="black", 
                  position = position_dodge(0.9), size=3, fontface="bold") + 
    geom_hline(yintercept=mean(planteles$Edad), color = "red") +
    labs(x="Equipos", y="Edad Promedio") +
    coord_cartesian(ylim=c(20,28)) +
    ggtitle("Edades promedio por equipo \nPlanteles Clausura 2017 Primera A Chile ")
plot_b <- ggdraw(b)
add_image_strip(plot_b, image_list=pics, xmin = 0.094, xmax = 0.984)
```

Los promedios de edad fluctúan entre 22.0 (Huachipato) y 27.5 (Universidad Católica) años.
En el caso de #LosAcereros su bajo promedio se debe a la presencia de `r nrow(planteles[which(planteles$Equipos=="Huachipato FC" & planteles$Edad<26),])` jugadores menores de 26 años, equivalente al 93% del total, mientras que para #LosCruzados el hecho de tener `r nrow(planteles[which(planteles$Equipos=="Universidad Católica" & planteles$Edad>30),])` jugadores mayores de 30 (un 31% de su plantel) lo hace ser el plantel más longevo.

En rojo se tiene la media de todos los jugadores de todos los equipos, igual a `r round(mean(planteles$Edad),1)` años. Hay 7 equipos sobre esta media y 9 bajo la misma.

*** 

###### 3) Caja y bigotes de Edad v/s Equipo

```{r c8, cache=T}
bp <- ggplot(data = planteles, aes(x = Equipos, y = Edad)) + 
        geom_boxplot(col="darkblue", width = 0.8) + theme_bw()
bp = bp + theme(axis.text.x  = element_blank(), axis.title.x = element_blank()) +
     scale_x_discrete() +
     scale_y_continuous(limits=c(12,42), breaks=seq(12,42,2)) +
     scale_fill_discrete(guide=FALSE) +
     geom_point(data = prom, aes(x=prom[,1], y=prom[,2]), color = 'red') +
     ggtitle("Boxplot de edades por equipo \nPlanteles Clausura 2017 Primera A Chile ")
plot_bp <- ggdraw(bp)
add_image_strip(plot_bp, image_list=pics)
```
La imagen corresponde a un gráfico de cajas y bigotes para analizar la dispersión de las edades por equipo, incluyendo la media con un punto rojo (la línea horizontal azul es la mediana).

Se puede observar que Colo-Colo tiene la mayor dispersión, con edades entre 16 (Sebastián valencia) y 39 (Justo Villar) años. La menor dispersión la comparten Huachipato, con jugadores entre 18 (Antonio Ramírez + Ignacio tapia) y 30 (Carlos Lampe) años; y Unión Española, con jugadores entre 19 (Walter Limenza + José Luis Sierra Jr.) y 31 (Fernando Meneses) años.

El jugador más jóven del torneo es César Huanca de Deportes Iquique (15 años). El estandarte de jugador más longevo recae en dos nombres: Justo Villar de Colo-Colo y Cristián Muñóz de Universidad de Concepción, ambos arqueros de 39 años.

*** 

###### 4) Edades v/s Posición

```{r c9, cache=T}
colnames(planteles)[6]="Posicion"
planteles$Posicion = gsub("^Cen.*|^Lat.*|^Def.*", "Defensa", planteles$Posicion)
planteles$Posicion = gsub("^Vol.*|^Eng.*", "Mediocampista", planteles$Posicion)
planteles$Posicion = gsub("^Del.*|Mediapunta", "Delantero", planteles$Posicion)

planteles$Posicion <- factor(planteles$Posicion,levels=c('Arquero','Defensa','Mediocampista','Delantero'))
prom_f2 <- aggregate(Edad ~ Posicion, data=planteles, FUN=mean)

bp_f2 <- ggplot(data = planteles, aes(x = Posicion, y = Edad)) + 
        geom_boxplot(aes(fill=Posicion), width = 0.4) + theme_bw()
bp_f2 + theme(legend.position="top",axis.text.x  = element_blank()) +
        labs(x="Posición", y="Edad") +
        geom_point(data = prom_f2, aes(x=prom_f2[,1], y=prom_f2[,2]), color = 'white') +
        ggtitle("Boxplot Edades por Posición \nPlanteles Clausura 2017 Primera A Chile") +
        guides(fill=guide_legend(title=NULL))
```
La visualización muestra un gráfico de cajas y bigotes para las edades v/s posición, considerando Arquero, Defensa (Laterales + Centrales), Mediocampista (Volantes + Enganche) y Delantero (Centro + Punteros). El punto blanco indica la media (línea horizontal negra: la mediana).

No se aprecian grandes diferencias en los indicadores de tendencia central y dispersión entre defensas,  mediocampistas y delanteros. Los arqueros tienen un comportamiento algo diferente: mayor dispersión, con las edades más altas, y la mediana más alejada de la media.

De todas maneras, no hay mucho más que decir en este caso.

*** 

###### 5) Chilenos v/s Extranjeros

```{r c10, cache=T}
f <- factor(planteles$Nac.!="CHI") ## factor dice TRUE para extranjeros y FALSE para chilenos
f <- revalue(f, c("FALSE"="CHILENOS", "TRUE"="EXTRANJEROS"))
planteles <- cbind(planteles, f)
prom_f <- aggregate(Edad ~ f, data=planteles, FUN=mean)

bp_f <- ggplot(data = planteles, aes(x = f, y = Edad)) + 
        geom_boxplot(aes(fill=f), width = 0.4) + theme_bw()
bp_f + theme(legend.position="top",axis.text.x  = element_blank()) +
        labs(x="Nacionalidad", y="Edad") +
        geom_point(data = prom_f, aes(x=prom_f[,1], y=prom_f[,2]), color = 'white') +
        ggtitle("Boxplot Edades Chilenos/Extranjeros \nPlanteles Clausura 2017 Primera A Chile") +
        guides(fill=guide_legend(title=NULL))
```
Ahora vemos un gráfico de caja y bigotes que compara edades entre jugadores chilenos y jugadores extranjeros. Se observa que los extranjeros tienen mayor edad en promedio y sus mínimas edades son más altas, lo que era esperable dado que éstos llegan a Chile cuando sus carreras están "avanzadas". Salvo algunas excepciones como en el caso del mediocampista argentino Valentín Castellanos de Universidad de Chile y el defensa mexicano Francisco Venegas de Everton (ambos de 18 años); y los arqueros Walter Limenza (Paraguay) de Unión Española y Gabriel Carabalí (Ecuador) de Colo-Colo, el mediocampista venezolano Yeferson Soteldo de Huachipato y el delantero mexicano Nahum Gómez de Everton, todos con 19 años.

*** 

###### 6) Chilenos v/s Extranjeros por posición

```{r c11, cache=T}
bp_f3 <- ggplot(data = planteles, aes(x = Posicion, y = Edad)) + 
        geom_boxplot(aes(fill=Posicion), width = 0.4) + theme_bw()
bp_f3 + facet_wrap(~ f, ncol=2) + 
        theme(legend.position="top",axis.text.x  = element_blank(),
              strip.background = element_rect(fill="ghostwhite")) +
        labs(x="Posición", y="Edad") +
        #geom_point(data = prom_f2, aes(x=prom_f2[,1], y=prom_f2[,2]), color = 'white') +
        ggtitle("Boxplot Edades por Posición \nPlanteles Clausura 2017 Primera A Chile") +
        guides(fill=guide_legend(title=NULL))
```
Acá se pueden apreciar diferencias más claras al comparar edades de chilenos con edades de extranjeros por posición.
Los arqueros extranjeros presentan la diferencia más notoria, con una mediana de 30 años frente a una de 22 de los arqueros chilenos. Siguen con una diferencia entre extranjeros y chilenos similar entre ellos los defensas, mediocampistas y delanteros.

*** 

Ahora para terminar, elige tu equipo favorito y revisa las edades de su plantel!!

```{r c12, cache=T}
knitr::include_app(" https://bustami.shinyapps.io/planteles/", height = "650px")
```
